【裁判字號】    97,保險,3
【裁判日期】    970924
【裁判案由】    給付保險金
【裁判全文】
臺灣臺北地方法院民事判決               97年度保險字第3號
原      告  乙○○
訴訟代理人  吳慶隆律師
被      告  國泰人壽保險股份有限公司
法定代理人  己○○
訴訟代理人  甲○○
            戊○○
            丁○○
上列當事人間給付保險金事件，本院於九十七年九月十五日言詞
辯論終結，判決如下：
    主  文
原告之訴及假執行之聲請均駁回
訴訟費用由原告負擔。
    事  實及理  由
一、原告起訴主張：
    (一)原告為訴外人庚○○之監護人 (原證一)，且雙方為叔姪
      關係，而庚○○ (要保人及被保險人)經原告同意後，於
      民國84年8月23日與被告公司訂立保單號碼為0000000000
      號「國泰長春保險」之人壽保險契約，並以原告為受益人
      (原證二)。
    (二)復查，被保險人庚○○雖於94年1月6日燒炭自殺身亡 (原
      證三)，但本件保險契約第21條第1項第3款仍約定仍應給
      付保險金額，是原告曾於94年3月10日以書面依照保險契
      約第11條第2款之約定，以總保險金額之10倍給付，向被
      告公司請求理賠100萬元(原證四)，惟被告公司藉故拖延
      ，拒不理賠保險金。期間原告另以電話與被告公司聯絡理
      賠事宜，均未獲善意回應。之後原告再於96年10月16日以
      西松 (148-3)郵局第36號存證信函催告被告公司給付保險
      金 (原證五)，惟被告公司仍置之不理。
    (三)按「保險人應於要保人或被保險人交齊證明文件後，於約
      定期限內，給付賠償金額，無約定期限者，應於接到接到
      通知後十五日內給付之。保險人因可歸責於自己之事由致
      未在前項期限內為給付者，應給付遲延利息年利一分。」
      ，保險法第34條第1項、第2項定有明文。
    (四)經查，原告於保險事故發生後，已依約通知被告公司並以
      書面請求其給付保險金 (詳參原證四)，然為被告公司所
      拒，是以原告依原證二人壽保險契約約定及上開保險法第
      34條第1、2項之規定，自得請求被告公司給付保險金新臺
      幣（下同）100萬元及自94年3月26日 (按原告於94年3月
      10日申請理賠償，於15日期間屆滿之翌日即為94年3月26
      日)起至清償日止，按年利率百分十計算之遲延利息，洵
      然有據，應有理由。
    (五)被告辯稱訴外人庚○○ (歿)於84 年8月23日以其為要保
      人兼被保險人，向被告公司投保國泰長青保險契約 (保單
      號碼0000000000-下稱系爭保險契約)無效云云，顯不足採
      ：
      1.按父母對其未成年之子女，得因特定事項，於一定期限
        內，委託他人行使監護之職務，民法第1092條定有明文
        。
      2.查原告與訴外人庚○○為叔姪關係，受庚○○之父壬○
        ○之委託，代為行使監護權至庚○○成年，依民法第10
        92條及同法第1098條之規定，原告於受委託監護期間，
        即為庚○○之監護人並得行使法定代理人之職務，而系
        爭保險契約於簽定時既經庚○○之委託監護人即原告之
        同意 (承認)，自屬有效之契約，被告所為答辯顯不足
        採。
      3.且查，庚○○於投保系爭保險契約時，被告公司即曾要
        求庚○○補提出父親同意書或法代記明文件 (詳原證
        2)，嗣庚○○提出原證1之授權書，經被告公司審核後
        ，亦認原告確係受託為庚○○之監護人，得行使法定代
        理人之職務，系爭保險契約書業已經法定代理人之同意
        ，而核准系爭保單，如今又如何能謂系爭保險契約未經
        法定代理人之同意而無效？被告如此主張有何誠信？所
        為答辯，顯為卸責之詞，洵不足採。
      4.又按限制行為能力人為得法代理人之允許，所訂立之契
        約，須經法定代理人之承認，始生效力；限制行為能力
        人，於限制原因消滅後，承認其所訂立之契約者，其承
        認與法定代理人之承認有同一效力。民法第79條第81條
        分別訂有明文。查系爭保險契約要保時，要保人庚○○
        固尚未成年，伊所簽立之系爭保險契約若未得法定代理
        人之同意 (假設語)，亦僅屬效力未定，而非被告所稱
        之無效。然依前開民法第81條之規定，系爭保險契約亦
        得因要保人庚○○成年後承認而生效力。
      5.而系爭保險契約自簽約至庚○○身亡已近10年，期間更
        經庚○○成年後，因承認該契約而陸續繳交保費，因此
        系爭保險契約依前開民法第81規定，亦顯已因庚○○成
        年後承認 (限制原因消滅)並持續交繳保費而生效，被
        告所為答辯，顯不足採。
    (六)被告辯稱本件已罹於請求權時效云云，顯不足採：
      1.被告固提出本件請求權應已罹於時效之抗辯云云，惟查
        消滅時效因承認而中斷，時效中斷者，自中斷之事由終
        止時，重行起算，而系爭保險契約被保險人庚○○於94
        年1月6日自殺身亡，原告即於94年3月10日以書面向被
        告申請保險理賠，被告公司每每以案件尚在審核過程，
        未正式拒絕原告之保險理賠聲請，顯見此期間被告並無
        拒絕給付保險理賠金之意思，反而有默示承認之意思，
        依民法第129條第1項第2款之規定，自應認本件請求權
        之時效於被告未正式否認原告之權利或駁回原告之申請
        前業已中斷，且自被告公司否認原告之權利或駁回原告
        之申請之日，亦即中斷事由終止之日，重行起算，基此
        本件自無請求權罹於時效之情。
      2.次查，系爭保險契約之保險費，自被保險人死亡之後，
        被告公司仍持續以墊繳方式，墊繳系爭保險契約之保險
        費 (詳原證7) ，亦足見被告公司對於系爭保險契約之
        保險理賠金之賠付，尚在審核過程，始會對於依法因被
        保險人死亡而應終止之系爭保險契約，繼續以墊繳方式
        ，繳納保險費，既係尚在審核中，亦即被告有默示承認
        原告權利之情形，則系爭保險理賠金之請求權，自無無
        罹於時效之理。
      3.再者，被告公司自原告申請保險理賠以來，從未正式拒
        絕賠付原告保險理賠金，或退回原告之理賠申請，卻於
        經過2年時間後，始退回原告之申請，顯然惡意讓原告
        之請求權罹於時效，伊之行為顯然有違誠信，依民法第
        148條之規定，自不應認本件之請求權有罹於時效之情
        形。
    (七)爰依保險金請求權之法律關係，求為如下聲明：
      1.被告應給付原告100萬元及自94年3月26日起至清償日止
        按年息百分之十計算之利息。
      2.願供擔保，請准宣告假執行。
二、被告抗辯則以：
    (一)被保險人庚○○於94年1月6日因一氧化碳自殺中毒身亡，
      原告以受益人之身分於94年3月10日申請死亡保險金，惟
      被保險人之母辛○於94年4月11日寄發存證信函予被告公
      司，指稱被保險人庚○○投保系爭保險契約時，庚○○之
      父已身故，且未經辛○之同意，主張系爭保險契約無效。
      按「限制行為能力人未得法定代理人之允許，所訂立之契
      約，須經法定代理人之承認，始生效力」民法第79條定有
      明文。查系爭保險契約因被保險人之母親否認同意投保，
      其效力自屬無效，被告不負給付保險金之責任。
    (二)原告於94年1月6日起即已知悉被保險人庚○○已自殺身亡
      的事實，而確定保險事故已發生，則依最高法院75年台上
      字第2028號判決所示，本件保險金請求權時效即應自94年
      1月6日原告知悉被保險人庚○○死亡時開始進行，乃原告
      於94年3月10日提出申請，於94年3月23日因系爭契約被保
      險人生母辛○以存證信函否認契約效力有所爭執而撤回申
      請，後於96年9月29日再提出申請，故本件原告之請求權
      自94年1月6日知悉時起至96年1月5日即已屆滿二年請求權
      時效，依保險法第65條之規定，被告自得拒絕給付系爭保
      險金。
    (三)次按「時效期間，不得以法律行為加長或減短之。並不得
      預先拋棄時效利益」民法第147條定有明文。又參前最高
      法院75年台上字第2028號判決所示，保險金給付請求權自
      保險事故發生之日起算二年時效，當事人自無以法律行為
      伸長或縮短之，乃原告所稱被告有默認原告權利，無請求
      權罹於時效之情形，顯與法不合。
    (四)原告主張其於受委託監護期間，即為庚○○之監護人，並
      得行使法定代理人職務，而系爭保險契約於簽訂時經原告
      同意（承認），屬有效之契約云云。惟查：
      1.依庚○○戶籍謄本父母欄所載，其生母為辛○，原告否
        認辛○非庚○○之生母，顯不足信。
      2.被告係依原告提供之授權書同意承保，惟當時倘知系爭
        契約被保人之生父已身故，須確認另一法定代理人同意
        投保後，始同意承保。
      3.按「夫妻之一方，對於未成年子女之監護權，不因離婚
        而喪失，約定由一方監護者，他方之監護權不過一時停
        止而已，監護權之一方死亡時，該未成年之子女，當然
        由他方監護... 」最高法院62年台上字第1398號判例著
        有明文。依庚○○戶籍謄本記事欄內容可知，庚○○之
        前監護人壬○○於74年2月4日死亡時，其監護權應改由
        辛○行使，系爭保險契約於84年8月23日投保時，依民
        法第1086條、第1098條之規定，應由辛○為同意投保之
        意思表示，並非由原告為之。查被告人之母辛○於94年
        4月11日寄發存證信函予被告，指稱庚○○投保系爭保
        險契約時，其父已身故，且未經辛○同意，主張系爭保
        險契約無效，即已否認同意投保，其契約之效力依民法
        第79條及保險法第16條之規定自屬無效，被告自不負給
        付保險金之責。
    (五)被告答辯聲明如下：
      1.駁回原告之訴。
      2.如受不利判決，願供新臺幣或等值之國泰世華商業銀行
        無記名可轉讓定期存單供擔保免為假執行。
三、兩造不爭執要點：
    (一)訴外人即被保險人庚○○於84年8月23日（69年3月17日出
      生，斯時未滿16歲）以本人為要保人兼被保險人，並以原
      告為法定代理人，向被告投保國泰長青保險契約（保單號
      碼為0000000000號），約定保險金額為10萬元，保險期間
      20年，保費年繳，受益人為原告（下簡稱系爭保險契約）
      。
    (二)庚○○之生父於74年2月4日死亡，惟74年1月5日庚○○之
      生父曾將其監護權授予原告及丙○○○共同行使。
    (三)原告曾於94年3月10日向被告申請保險金之理賠，惟事後
      撤回。直至96年9月29日再向被告申請保險金之理賠。
    (四)被保險人庚○○之生母即訴外人辛○，曾於94年4月11發
      存證信函予被告，認系爭保險契約未經其同意而無效。
四、得心證之理由：
    (一)按「由保險契約所生之權利，自得為請求之日起，經過二
      年不行使而消滅」保險法第65條定有明文。又「消滅時效
      ，因左列事由而中斷：一、請求。二、承認。三、起訴。
      」民法第129條第1項定有明文。次按「保險法第65條規定
      ，保險契約所生之權利，自得為請求之日起，經過二年不
      行使而消滅，此項消滅時效之規定，屬強制規定，不得因
      當事人合意伸長或縮短之，且保險金給付請求權應自保
      險事故發生之時，即開始起算其時效期間，不因請求權人
      對此權利之存在主觀上知悉與否而有影響」最高法院75年
      台上字第2028號判決意旨可資參照。
    (二)兩造固對系爭保險契約之效力有所爭執，惟依原告提出之
      權書第一條所載「甲方（壬○○，即被保險人庚○○之生
      父）同意將其對二子庚○○之監護權授予乙方夫婦（即原
      告及證人丙○○○）共同行使，其期間自本契約成立生效
      日起至庚○○成年（即滿20歲止）」，既曰共同行使，即
      謂若庚○○未成年時，應得共同監護權人之同意，縱認該
      保險單既載其法定代理人僅有原告一人，被保險人未得共
      同監護權人之同意投保，依民法第79條之規定，須經法定
      代理人之同意，始生效力。縱被告抗辯未經辛○之同意投
      保為可採信，該保險契約未經辛○之同意，亦僅效力未定
      ，而非無效。再依民法第81條之規定，限制行為能力人於
      限制原因消滅後，承認其所訂立之契約者，其承認與法定
      代理人之承認，有同意效力。被告既不爭執庚○○成年後
      仍繼續按年繳交保費，則該保險契約，即屬有效。被告抗
      辯該契約為無效，不足採信。
    (三)惟查，兩造均不爭執庚○○死亡後，原告曾於94年3月10
      日申請保險金之請求，事後復撤回該請求。原告未能舉證
      其申請時，被告有何同意給付保險金之意思表示，縱申請
      之案件置於被告處，因被告從未表示同意給付該保險金，
      自難認為被告有承認該債務之意思表示。且依民法第130
      條之規定，時效因請求而中斷者，若於請求後6個月內不
      起訴，視為不中斷。原告既不爭執其94年3月10日向被告
      請求後6個月內不起訴，甚將該請求撤回，則時效應認為
      不中斷。則依前開最高法院判決意旨，原告請求權自94年
      1月6日保險事故發生日（得為請求之日）起，經過二年不
      行使而消滅。原告於96年9月29日再向被告請求，該請求
      權已罹於時效，故原告之請求，為無理由，不應准許。
五、兩造其餘之攻擊或防禦方法及所提之證據，經本院斟酌後，
    認為均不足以影響本判決之結果，自無逐一詳予論駁之必要
    ，併此敘明
六、結論：原告之訴為無理由，依民事訴訟法第79條，判決如主
    文。
中    華    民    國    97    年    9     月    24    日
                  民事第四庭    法  官  趙子榮
以上正本係照原本作成
如對本判決上訴，須於判決送達後20日內向本院提出上訴狀
中    華    民    國    97    年    9     月    24    日
                                書記官  謝榕芝


司法院資訊處製作；財團法人民間司法改革基金會備份。
